【裁判字號】    95,重訴,358
【裁判日期】    970124
【裁判案由】    返還房屋
【裁判全文】
臺灣板橋地方法院民事判決             95年度重訴字第358號
原      告  國立Ｇ○實驗高級中學
法定代理人  甲○○
訴訟代理人  劉承斌律師
複代理人    李基益律師
            謝思賢律師
被      告  巳○○
                        樓
            午○○
            庚○○
            丁○○
            己○○
            戊○○
            丙○○
前列七人共同
訴訟代理人  李平義律師
被      告  辰○○
            寅○○
            卯○○
            乙○○
            子○
            壬○○
            未○○
            辛○○
上列當事人間請求返還房屋事件，經本院於民國96年12月27日言
詞辯論終結，判決如下：
    主  文
被告丙○○、辰○○、寅○○、乙○○、子○、壬○○、未○○
應分別將坐落台北縣板橋市○○段一四０地號土地上如附表「宿
舍地址」欄所示之房屋遷讓返還原告，並均自民國九十六年十月
一日起至返還上開房屋之日止，按年於每年十月一日給付原告如
附表「不當得利金額」欄所示之金額，及自每年十月二日起至清
償日止按年息百分之五計算之利息。
被告辛○○應將坐落台北縣板橋市○○段一四０地號土地上門牌
號碼台北縣板橋市○○路○段四十一巷六號房屋遷讓返還原告，
其履行期間自本件判決全部確定時起壹年拾個月，並自民國九十
六年十月一日起至返還上開房屋之日止，按年於每年十月一日給
付原告如附表「不當得利金額」欄所示之金額，及自每年十月二
日起至清償日止按年息百分之五計算之利息。
原告其餘之訴駁回。
訴訟費用由被告丙○○負擔百分之百分之十七，由被告辰○○負
擔百分之九，由被告寅○○負擔百分之十九，由被告乙○○、子
○負擔百分之十三，由被告壬○○、申○○負擔百分之十一，由
被告辛○○負擔百分之二，其餘由原告負擔。
本判決第一項、第二項於原告以附表「供擔保金額」欄所示之金
額分別為被告丙○○、辰○○、寅○○、乙○○、子○、壬○○
、申○○供擔保後，得假執行；但被告丙○○以新台幣壹佰貳拾
捌萬柒仟元為原告預供擔保後，得免假執行。
原告其餘假執行之聲請駁回。
    事實及理由
一、本件原告起訴主張：
  (一)緣坐落於台北縣板橋市○○段140 地號土地，門牌號碼：台
    北縣板橋市○○路○段三十三巷四弄三號 (下稱係爭房屋一
    號)、 三十五巷四弄一號 (下稱係爭房屋二號)、 三十五巷
    七弄二號 (下稱係爭房屋三號)、 三十七巷三號 (下稱係爭
    房屋四號)、 三十五巷七弄九號 (下稱係爭房屋五號)、 三
    十七巷八弄三號 (下稱係爭房屋六號)、 三十三巷四弄一號
     (下稱係爭房屋七號)、 三十五巷七弄十一號(下 稱係爭房
    屋八號)及 四十一巷六號 (下稱係爭房屋九號)均 係未經辦
    理保存登記之房屋，係原告國立Ｇ○實驗高級中學所有之宿
    舍，原分別配予原告之教職員酉○○、戌○○、亥○○、天
    ○○、地○○、宇○○及被告丑○○、乙○○、壬○○及辛○○使用，惟經原告訪查後發現：
   係爭房屋一號之原配住人酉○○已於民國 (下同)八 十三
     年七月二十二日死亡，現由其繼承人巳○○使用 。
  係爭房屋二號之原配住人戌○○已於九十四年一月七日死亡
    ，現由其繼承人宙○○佔用。
  係爭房屋三號之原配住人亥○○已於七十四年四月二十三日
    死亡，現由其繼承人寅○○佔用。
  係爭房屋四號之原配住人Ｈ○○已於七十年七月二十四日死
    亡，現由其繼承人午○○及卯○○佔用。
  係爭房屋五號之配住人乙○○自八十九年四月間出境後即滯
    留國外，現由其子子○佔用。
  係爭房屋六號之配住人壬○○自八十九年六月間出境後即滯
    留國外，現由未○○佔用。
  係爭房屋七號之原配住人地○○已於八十七年十月二十日死
    亡，該屋目前由其子女庚○○、丁○○、戊○○及己○○四
    人佔用。
  係爭房屋八號之原配住人宇○○已於六十二年六月一日死亡
    ，該屋目前由其子丙○○佔用。
  係爭十一號房屋現仍由配住人辛○○使用中。
  (二)按『公務人員因任職關係獲准配住宿舍，乃係公務機關將其
    管有房屋交付所屬公務人員於任職期間內使用，所屬公務人
    員於死亡、退休或離職後應將宿舍返還，其性質應屬使用借
    貸』最高法院四十四年台上字第八○二號著有判例；次按『
    借用人應於契約所定期限屆滿時，返還借用物。未定期限者
    ，應於依借貸之目的使用完畢時返還之』、『借用人死亡者
    ，貸與人得終止契約』民法第四百七十條第一項前段、第四
    百七十二條第四款分別定有明文；復依行政院發佈之「中央
    各機關學校國有眷舍房地處理要點」 (下稱處理要點)第 三
    條第一項、第二項規定：『本要點所稱合法現住人，應合於
    下列各款規定：（一）於七十二年五月一日以前依法配（借
    ）住眷舍。（二）為現職人員、退休人員、資遣人員或其遺
    眷。（三）有居住之事實。（四）未曾獲政府各類輔助購置
    住宅。（五）非調職、轉任、辭職、解僱、解聘（含不續僱
    、不續聘）、撤職或免職人員。（六）有續住之資格。（七
    ）所居住之眷舍仍屬配（借）住機關管有。』、『前項第二
    款所稱遺眷，指原配（借）住人之父母、未再婚之配偶或未
    婚之未成年子女』。亦即眷舍管理機關與原配住人間之使用
    借貸關係，雖不當然因原配住人死亡而消滅，惟其遺眷若不
    符合上開要點『合法現住人』之規定者，即堪認定該眷舍已
    依借貸之目的使用完畢，眷舍管理機關自得終止使用借貸關
    係請求返還。
  (三)經查，係爭一號至係爭四號及係爭七號、係爭八號房屋原配
    住人酉○○、戌○○、亥○○、天○○、地○○及宇○○已
    分別於八十三年七月二十二日、九十四年一月七日、七十四
    年四月二十三日、七十年七月二十四日、八十七年十月二十
    日及六十二年六月一日死亡死亡，上該六人之子女即被告巳
    ○○、宙○○、寅○○、午○○、庚○○、丁○○、己○○
    、戊○○及丙○○目前均已成年，甚至巳○○、宙○○、寅
    ○○、及午○○就係爭房屋亦無實際居住之事實，依上開處
    理要點第二條第一項第二款、第三款及第二項之規定渠等均
    非合法現住人，為此原告已分別以僑中總字第0931204112號
    、僑中總字第0940000063號、僑中總字第0931204116號、僑
    中總字第0931204111號、僑中總字第0931204113號及僑中總
    字第0931204114號函通知請求遷讓，被告巳○○、宙○○、
    寅○○、午○○、卯○○、庚○○、丁○○、己○○、戊○○及丙○○就上開係爭房屋，既已無合法配住之權限，原告
    自得終止使用借貸關係並請求返還；又係爭五號、係爭六號
    房屋之配住人即被告乙○○、壬○○並未實際居住於係爭房
    屋，且乙○○之子子○亦已成年，渠等依前揭處理要點第三
    條第一項第二款之規定亦非合法現住人，業經原告分別以僑
    中總字第0931204109及僑中總字第0931204110號函請求遷讓
    。是被告乙○○、子○及壬○○、未○○亦無合法配住之權
    限，原告自亦得終止使用借貸關係並請求返還；另依行政院
    七十四年五月十八日臺七十四人政肆字第一四九二七號函臺
    灣省政府「核示事項」：「一、七十二年四月二十九日修正
    事務管理規則第二百四十九條既經明定宿舍借用人退休時，
    應在三個月內遷出，凡居住該項修正規則所定首長宿舍、單
    身宿舍及職務宿舍之退休人員，自應照辦……」，係爭十一
    號房屋之配住人即被告玄○○係居住於上開核示事項所稱之
    『單身宿舍』，依上開規定其於七十四年八月一日退休後即
    無合法配住『單身宿舍』權限，原告自亦得終止使用借貸關
    係並請求返還。甚至，原告為求慎重，乃再以起訴狀繕本送
    達視為終止使用借貸關係之意思表示，是被告巳○○等就係
    爭房屋確無佔有之權源，原告自得依民法第四百七十條、第
    七百六十七條之規定訴請被告巳○○等返還係爭房屋。
  (四)再按「所有人對於無權佔有或侵奪其所有權者，得請求返還
    之。對於妨害其所有權者，得請求除去之。對於有妨害其所
    有權之虞者，得請求防止之。」又按『當事人主張有利於己
    之事實者，就其事實有舉證之責任。但法律別有規定，或依
    其情形顯失公平者，不在此限。』民事訴訟法第二百七十七
    條亦定有明文。亦即依民法第七百六十七條之規定以無權佔
    有為原因請求返還所有物之訴，被告對原告就其物有所有權
    存在之事實無爭執，而僅以非無權佔有為抗辯者，自應由被
    告應就其取得佔有係有正當權源之有利事實證明之，如不能
    證明，則應認原告之請求為有理由。本件被告就佔有係爭房
    屋及係爭房屋為原告所有之事實並無爭執，僅以「係爭房屋
    係被告共同出資建造」、「並非無償借用，被告依約定可續
    住至房屋改選優先受分配時為止」云云，為其具有佔有權源
    之抗辯，惟查：
  被告等主張渠等就係爭房屋亦有出資建造云云，無非係以黃
    ○○、Ａ○○、Ｂ○○及Ｃ○○等人於鈞院82年度訴字第
    162 號、台灣高等法院86年上更 (三)字 第122 號案件中之
    證言為其論述之依據，惟上開案件中原告所請求返還者係門
    牌號碼：『台北縣板橋市○○路○段33巷6 弄33號』、『台
    北縣板橋市○○路○段35巷7 弄3 號』及『台北縣板橋市○○路○段37巷6 號』之宿舍，與本件被告等無權佔用之宿舍
    截然有別，且當年原告囿於經費短缺，對於宿舍改建乃逐年
    編列預算進行，就各個宿舍改建之情形亦不盡相同，自無從
    以該案中個別宿舍改建之經過推論本件被告等就係爭房屋之
    改建亦有出資之事實，被告等未提出確有出資之證據，僅空
    言主張就係爭宿舍亦有出資興建云云，自無足採甚明。
  次查原告為國立學校，於宿舍改建時縱曾同意宿舍配住人員
    參與出資改建 (假設語，非表自認)， 亦僅是為改善配住人
    員生活品質，在經費短缺下不得已之變通方法，絕無可能有
    使配住人員單獨取得所有權或與共同取得所有權之意思，且
    係爭宿舍當時坐落基地為省教育局所有，原告尚未辦妥承租
    手續，更無可能於宿舍改建之初即私自約定改建完成由兩造
    共有，此觀諸【被證七】台灣高等法院台灣高等法院86年上
    更 (三)字 第122 號判決理由中敘明『……參以被上訴人於
    上訴人起訴伊始，於原審均承認「我們對住用之房屋屬原告
    之宿舍不爭執，但我們有權利住用」 (見原審卷第第一四一
    頁)， 足見被上訴人之繼承人並無藉增建或共同出資改建之
    方式，取得該部分房屋所有權之意思；加以上訴人為國立學
    校，即令其允許其職員於舊宿舍外增建或共同出資改建宿舍
    ，衡情亦無可能同意由被上訴人單獨取得該增建部分之所有
    權或與其共有改建後之宿舍，依上開事證，堪認係爭房屋雖
    有由被上訴人之被繼承人增建或與上訴人共同出資改建者，
    惟雙方之意思仍認該興建完成之房屋為上訴人所有，性質上
    亦屬供其職員使用之宿舍，由原配住人續本於使用借貸之關
    係佔用……』、『被上訴人事後指稱係爭房屋為伊所有或與
    上訴人共有，證人即時任上訴人學校校長之Ｄ○○於本院前
    審指房子係學校與住戶合建，共有云云 (見本院上更 (二)
    卷第五十二頁反面)， 均與建築房屋時雙方之意思不符…』
    即足明證。故被告等之被繼承當時就係爭房屋縱有參與出資
    之事實，亦不因此而成為係爭宿舍之共有人，係爭房屋仍屬
    於原告單獨所有之宿舍，洵無疑義。
  (五)另按『按訴訟標的於確定之終局判決中經裁判者，除法律別
    有規定外，當事人不得就該法律關係，更行起訴』民事訴訟
    法第四百條第一項固有明文規定，此即所謂「一事不再理原
    則」，據此原則已經起訴後判決確定之事件，該訴訟之原告
    或被告不得更以他造為被告就『同一訴訟標的』提起新訴。
    而判斷訴訟標的是否相同，係以『同一當事人間』是否依『
    同一之原因事實及法律關係』而為同一之請求 (應受判決事
    項之聲明)為 其識別之標準，如當事人並非同一或原因事實
    並非相同，則『訴訟標的』自非同一。查被告所舉鈞院82年
    度訴字第162 號、台灣高等法院86年上更 (三)字 第122 號
    確定判決之當事人係原告與Ｅ○○、Ｆ○○等人，且該判決
    與本件無論就訴之聲明或原因事實均非相同，顯屬不同之『
    訴訟標的』，自無所謂牴觸既判力之問題；至於被告所引最
    高法院台上字第1306號判例所謂：『訴訟標的之法律關係於
    確定之終局判決中經裁判者，當事人之一造以該確定判決之
    結果為基礎，於新訴訟用作攻擊防禦方法時，他造應受其既
    判力之拘束，不得以該確定判決言詞辯論終結前所提出或得
    提出而未提出之其他攻擊防禦方法為與該確定判決意旨相反
    之主張』，所說明者乃所謂『既判力之遮斷效』之問題，惟
    本件訴訟既非鈞院82 年 度訴字第162 號、台灣高等法院86
    年上更 (三)字 第122 號確定判決既判力所及之範圍，自亦
    無所謂受既判力遮斷之問題，故被告辯稱：原告於上開案件
    判決確定後又為相同之主張及請求自不應允許云云，其法律
    上之見解顯屬謬誤，殊無足採至明。
  (六)末按無法律上之原因而受利益，致他人受損害者，應返還其
    利益，民法第一百七十九條定有明文。無權佔有他人房地，
    可能獲得相當於租金之利益，亦有最高法院六十一年台上字
    第一六九五號判例可參。再按「城市地方房屋之租金，以不
    超過土地及其建築物申報總價額年息百分之十為限」，「土
    地法第九十七條所謂土地及建築物之總價額，土地價額依法
    定地價目，建築物價額依該管直轄巿或縣（市）地政機關估
    定之價額」，土地法第九十七條第一項、土地法施行法第二
    十五條分別定有明文。而法定地價，依土地法第一百四十八
    條規定，係為土地所有人依該法規定所申報之地價，倘土地
    所有權人聲請登記而不同時申報地價者，以標準地價為法定
    地價，所謂標準地價，即由該管市縣地政機關依土地法第一
    百五十二條或第一百六十條公告之地價，而土地所有權人未
    於公告期間申報地價者，以公告地價百分之八十為其申報地
    價，平均地權條例第十六條定有明文。故土地法第九十七條
    所謂之申報價額，即指該土地之申報地價而言，惟公有土地
    則以土地之公告地價為申報地價，免予申報，平均地權條例
    第十六條及其施行細則第二十一條定有明文。查本件係爭房
    屋所坐落台北縣板橋市○○段140 地號之公有土地，九十三
    年度公告地價5200元／每平方公尺，係爭一至十號房屋面積
    分別如附件三之附表所示 (面積均以實際測量為準)， 本件
    被告巳○○等人無權佔有係爭房屋已前述，堪可認定渠等獲
    有相當於租金之不當得利，並致原告受有損害，為此爰依民
    法第一百七十九條、第一百八十四及第一百八十五條之規定
    ，按九十三年度公告地價之百分之計算，請求被告巳○○等
    人自96年10月1 日起，至返還如附表所示『應遷讓房屋門牌
    號碼』欄所示房屋之日止，按年給付原告相當於租金之不當
    得利賠償金（各被告每月應付金額詳如之附表『每月應付之
    賠償金金額』欄所載）及依年利率百分之五計算之利息(計
    算式：係爭房屋佔用土地面積×公告地價／每平方公尺5200
    元×10％)。
  (七)綜上所陳，被告巳○○等人既無法舉證渠等就係爭房屋確有
    佔有之權源，原告請求渠等返還係爭房屋及相當於租金之不
    當得利損害賠償，於法自屬有據，爰提起本件訴訟請求：
  被告巳○○應將坐落於台北縣板橋市○○段140 地號土地，
    門牌號碼：台北縣板橋市○○路○段三十三巷四弄三號之房
    屋騰空並返還原告。
  被告巳○○應自民國96年起至前項房屋返還時止，於每年10
    月1 日給付原告新台幣84240 元，及自同年10月2 日起至清
    償日止按週年利率百分之五計算之利息。
  被告宙○○應將坐落於台北縣板橋市○○段140 地號土地，
    門牌號碼：台北縣板橋市○○路○段三十五巷四弄一號之房
    屋騰空並返還原告。
  被告宙○○應自民國96年起至前項房屋返還時止，於每年10
    月1 日給付原告新台幣61360 元，及自同年10月2 日起至清
    償日止按週年利率百分之五計算之利息。
  被告寅○○應將坐落於台北縣板橋市○○段140 地號土地，
    門牌號碼：台北縣板橋市○○路○段三十五巷七弄二號之房
    屋騰空並返還原告。
  被告寅○○應自民國96年起至前項房屋返還時止，於每年10
    月1 日給付原告新台幣131560元，及自同年10月2 日起至清
    償日止按週年利率百分之五計算之利息。
  被告午○○、卯○○應共同將坐落於台北縣板橋市○○段14
    0地號土地，門牌號碼：台北縣板橋市○○路○段三十七巷
    三號之房屋騰空並返還原告。
  被告午○○、卯○○應自民國96年起至前項房屋返還時止，
    於每年10月1 日給付原告新台幣53040 元，及自同年10月2
    日起至清償日止按週年利率百分之五計算之利息。
  被告乙○○及子○應共同將坐落於台北縣板橋市○○段140
    地號土地，門牌號碼：台北縣板橋市○○路○段三十五巷七
    弄九號之房屋騰空並返還原告。
  被告乙○○及子○應自民國96年起至前項房屋返還時止，於
    每年10月1 日給付原告新台幣92560 元，及自同年10月2 日
    起至清償日止按週年利率百分之五計算之利息。
  被告壬○○、未○○應將坐落於台北縣板橋市○○段140 地
    號土地，門牌號碼：台北縣板橋市○○路○段三十七巷八弄
    三號之房屋騰空並返還原告。
  被告壬○○、未○○應自民國96年起至前項房屋返還時止，
    於每年10月1 日給付原告新台幣80600 元，及自同年10月2
    日起至清償日止按週年利率百分之五計算之利息。
  被告庚○○、丁○○、戊○○及己○○應共同將坐落於台北
    縣板橋市○○段140 地號土地，門牌號碼：台北縣板橋市○○路○段三十三巷四弄一號之房屋騰空並返還原告。
  被告庚○○、丁○○、戊○○及己○○應自民國96年起至前
    項房屋返還時止，於每年10月1 日給付原告新台幣67600 元
    ，及自同年10月2 日起至清償日止按週年利率百分之五計算
    之利息。
  被告丙○○應將坐落於台北縣板橋市○○段140 地號土地，
    門牌號碼：台北縣板橋市○○路○段三十五巷七弄十一號之
    房屋騰空並返還原告。
  被告丙○○應自民國96年起至前項房屋返還時止，於每年10
    月1 日給付原告新台幣117000元，及自同年10月2 日起至清
    償日止按週年利率百分之五計算之利息。
  被告辛○○應將坐落於台北縣板橋市○○段140 地號土地，
    門牌號碼：台北縣板橋市○○路○段四十一巷六號之房屋騰
    空並返還原告。
  被告辛○○應自民國96年起至前項房屋返還時止，於每年10
    月1 日給付原告新台幣13780 元，及自同年10月2 日起至清
    償日止按週年利率百分之五計算之利息。
  第一項至前項之聲明，原告願供擔保，請准宣告假執行。
  訴訟費用由被告負擔。
二、被告則抗辯：
  壹、被告巳○○、午○○、庚○○、己○○、戊○○、丙○○
      部分：
  (一)原告不能依據終止使用借貸法律關係終止，請求返還係爭房
    屋，理由如下：
  使用借貸必須無償，若係有償，則非使用借貸（最高法院67
    年台上字第2488號判例），係爭房屋係原告與被告之被繼承
    人合資興建，並非無償，故非使用借貸法律關係，原告無從
    本於使用借貸法律關係終止為請求。
  係爭房屋係兩造合資興建，被告依約得使用至改建優先受配
    時為止，此項事實，業經原告前總務主任癸○○、原告前校
    長Ｄ○○、證人Ｉ○○、Ｂ○○等人於高院86年上更 (三)
    字第122 號返還房屋事件中到庭證述在卷。茲引述其證言如
    下：
  1.原告前總務主任癸○○於高院84.4.26.準備程式中證稱：「
    62.5.1. 至71.7.31.擔任原告 (Ｇ○中學)總 務主任。本件
    係爭宿舍是在我任內改建的，是63年即開始改建，宿舍共分
    甲乙丙三種，甲種15坪、乙種12坪、丙種9 坪，因土地為教
    育廳土地，分配部分與Ｇ○中學管理，沒有產權登記。由於
    現住戶之宿舍破爛不堪，我們學校又因經費有限，無法改建
    大坪數之宿舍，住戶又希望擴建，所以後來由學校與住戶代
    表協商，達成以學校預算和住戶出資合建，雖住戶有出錢，
    但住戶沒有處分之權利，只有住的權利，可以住到學校要收
    回改建時，住戶即應配合搬遷，當時有談到說住戶要配合學
    校改建，改建時他們有優先分配房屋之權利，並沒有談及所
    有權誰屬之問題，學校與住戶協商時有會議紀錄，是由我出
    面和住戶代表協商，我之所以出面，是我向校長（Ｄ○○）
    報告，由校長授權與我召開此次會議」「我之所以出面，是
    我向校長報告，由校長授權與我召開此次會議」。於高院
    85.1.19.準備程式中亦稱：「是我代表學校，我是經當時劉
    校長授權的，這是我當時的職掌」「因為學校經費有限，才
    與住戶協定雙方合建，房子雙方共有，學校的經費只有蓋14
    坪的房子，但我們當時報的是修繕費，原來就有舊的眷舍在
    ，我們把修繕經費拿來改建，學校出14坪的費用，多蓋的就
    由住戶自己負擔，所以房子雙方共有」「原來有約定住戶可
    以一直住，住到學校改建，若學校要改建，住戶有義務要配
    合」「當時約定學校若要改建，住戶有義務配合，一定要交
    還房子」等語屬實（見證一）。
  2.證人即原告當時校長Ｄ○○亦到庭證稱：「有授權癸○○先
    生處理改建事」「因為經費有限，每戶只能建14坪，因此與
    住戶合建，超出14坪的建築費由住戶自己負擔，學校只負擔
    14坪的費用，14坪是國家給現住戶的修建費，房子則是學校
    與現住戶合資蓋的」等語屬實（見證二）。
  3.證人Ｉ○○於高院84.4.26.準備程式中亦證稱：「我是46年
    底到任，當時學校宿舍剛建造完工，我也住在宿舍內。我們
    宿舍曾遇三次天災，宿舍受害甚大，經十餘年已不堪居住。
    我住的是乙等房子，因子女多了，不夠居住，所以我向校方
    請求將宿舍改建，學校同意由我去向總務主任協調，我是住
    戶代表，向總務主任協調結果是由我們找包商和學校談每坪
    單價金額，學校同意負擔14坪，超過14坪部分由住戶自行支
    付，工程款由現住戶先支付，驗收後工程尾款再由校方支付
    ，當時學校無所有權，所以我們也沒提所有權之問題，但是
    有提到住戶有支付款項，所以如果住到宿舍由政府整批改建
    時，現住戶可以優先分配宿舍」等語在卷（見證三）。
  4.證人Ｂ○○亦證稱：「本件工程是由我承包沒錯，因時間久
    遠，承包契約如何簽的我已記不得了，但記得是由住戶先付
    工程款，再由校方付尾款，原來宿舍約有十餘坪，改建後有
    20坪左右，我接洽的有校方人員，亦有住戶」等語（見證四
    ）。
  5.原告於發回高院準備程式中亦自認：「改建時學校有編預算
    ，新建的房子學校有出錢，住戶也有出錢，因補助款有一定
    之限制，擴建則由住戶自己出錢，改建之房屋沒有登記產權
    」，於86年4 月11日提出之理由狀第二頁反面第三行亦自認
    ：「原告默示同意由雙方共同出資改建」等語（見證五）。
  6.原告所舉證人Ｃ○○於82年7 月28日審理中亦到庭證稱：「
    學校補助九萬元，餘由各戶出資」等語（見證六）。
  上開證言足以證明：1.原告所有眷舍僅有甲、乙、丙三種。
    2.本件被告眷舍亦在甲、乙、丙三種眷舍之範圍內（被告丙○○被繼承人宇○○為甲種眷舍，其餘巳○○、午○○、庚○○兄妹等被繼承人酉○○、天○○、地○○均為丙種眷舍
    ），倘原告主張原告等人係上開甲、乙、丙三種眷舍以外，
    應由原告負舉證責任。3.甲、乙、丙三種三眷均由學校及住
    戶共同出資改建。故係爭房屋既係兩造合建，被告之被繼承
    人亦有出資建造，並非無償借住，相同事件，業經最高法院
    判決駁回原告之請求，並已確定在案，原告本於無償使用借
    貸法律關係請求返還，顯無理由。
  (二)本件被告亦非無權佔有，故原告依據無權佔有法律關係為請
    求，亦無理由：查係爭房屋，被告之被繼承人亦有出資建造
    ，被告依約得使用至改建優先受配時為止，已如上述，故被
    告並非無權佔有，原告依據無權佔有法律關係為請求，亦非
    有理。
  (三)原告依據不當得利法律關係為請求，亦無理由：本件被告佔
    有使用係爭房屋，既有合法權源，並非無法律上原因，原告
    依據不當得利為請求，顯無理由。
  (四)為此，請求駁回原告之訴及假執行之聲請均駁回，並陳明如
    受不利判決，願供擔保請准宣告免假執行。
  貳、被告卯○○部分（詳95年9 月21日答辯狀）：
  (一)被告卯○○於89年遷入大觀路1 段35巷6 弄2 號為該屋之所
    有人午○○看管房舍，因午○○工作地點偏遠，每周固定回
    來數次與時間不定，故與被告卯○○議定代其看護與打掃房
    舍，其中並無其他因素，原告主張之事項應與被告卯○○無
    涉，惟原住戶及房屋持有人午○○有權通知被告卯○○搬遷
    ，期間原告之任何主張應與午○○處理，被告卯○○只遵從
    午○○之指示。
  (二)為此，請求駁回原告之訴及其假執行之聲請。並陳明如受不
  利判決，願供擔保請准宣告假執行。
  參、被告辛○○部分：
  (一)原告告知被告辛○○不合規定續住單身宿舍，且並非低收入
    戶，應自費遷住安養院，然被告辛○○符合退休人員得暫時
    續住現住宿舍之規定，有大法官會議釋字第557 號解釋「行
    政機關、公立學校或公營事業機構，為安定現職人員生活，
    提供宿舍予其所屬人員任職期間居住，本屬其依組織法規管
    理財物之權限內行為；至因退休、調職等原因離職之人員，
    原應隨即歸還其所使用之宿舍，惟為兼顧此等人員生活，非
    不得於必要時酌情准其暫時續住以為權宜措施。行政院基於
    全國最高行政機關之職責，盱衡國家有限資源之分配，依公
    教人員、公營事業機構服務人員任用法規、俸給結構之不同
    ，自得發布相關規定為必要合理之規範，以供遵循。行政院
    於中華民國四十九年十二月一日以台四十九人字第六七一九
    號令，准許已退休人員得暫時續住現住宿舍，俟退休人員居
    住房屋問題處理辦法公布後再行處理。繼於五十六年十月十
    二日以台五十六人字第八○五三號令，將上開令文所稱退休
    人員限於依法任用並依公務人員退休法辦理退休之公務人員
    為其適用範圍。又於七十四年五月十八日以台七十四人政肆
    字第一四九二七號函稱：對於事務管理規則修正前配住宿舍
    ，而於該規則修正後退休之人員准予續住至宿舍處理時為止
    等語，並未改變前述函令關於退休人員適用範圍之涵義。台
    灣省菸酒公賣局為公營事業機構，其職員之任用非依公務人
    員任用法，其退休亦非依公務人員退休法辦理，自非行政院
    台四十九人字第六七一九號令及台七十四人政肆字第一四九
    二七號函適用之對象。」足憑。
  (二)被告辛○○之半年退休金13萬1,345 元，加每月3,510 元優
    惠利息，可以算非低收入戶，被告辛○○52年配住此屋至今
    44 年 ，未離開1 天以上，58年才升書記，存款微薄，當時
    為保值，在僑中一街分期付款買了1 棟小屋，89年以210 萬
    元出售，除20萬元還債外，回家鄉濟助弟侄們改善生活計有
    60萬元，安微前妻家也有15萬元，另有20萬元修祖墳墓及靈
    骨塔，87年膽結石開刀，93年次開刀左膝裝人工關節，210
    萬元已將用罄，被告辛○○今年已88歲，加上3 次大手術，
    實難1 個人生活，爰請准許仍住此老寓。
  (三)為此，請求駁回原告之訴及其假執行之聲請。
  肆、其餘被告辰○○、寅○○、吳教敏、子○、壬○○、未○○未於言詞辯論期日到場爭執，亦未提出任何書狀抗辯。
三、經查原告主張其所有如附表編號1 至9 所示之房屋，現為如
    附表占用人欄所示之被告占有使用之事實，已據提出國立Ｇ
    ○實驗高級中學校產清冊10件，及戶籍謄本17件為證，且到
    到庭被告巳○○、午○○、庚○○、丁○○、己○○、戊○○、丙○○、辛○○，及未到庭之卯○○具狀所不爭執，自
    堪信為真實。
四、原告請求被告巳○○（原配住人酉○○）、被告午○○、卯
    ○○（原配住人天○○）、被告庚○○、丁○○、己○○、
    戊○○（原配住人為地○○）遷讓如附表所示房屋，及返還
    不當得利部分：
  (一)經查原配住人酉○○、天○○、地○○分別於60年10月6 日
    、64年8 月26日、56年8 月23日遷入如附表所示之房屋，並
    分別於83年7 月22日、70年7 月24日、87年10月20日死亡之
    事實，已據被告提出戶籍謄本3 件在卷足為，且為原告所不
    爭執，自堪信為真實。
  (二)次查被告抗辯原配住人酉○○、天○○、嫁嘉禮分別配住之
    大觀路1段33巷4弄3號、大觀路1段37巷3號、大觀路1段33巷
    4弄1號之房屋，係原告與住戶合資興建，被告依約得使用至
    改建優先受配時為止之事實，業經原告前總務主任癸○○、
    原告前校長Ｄ○○、證人Ｉ○○、Ｂ○○等人於高院86年上
    更(三)字第122號返還房屋事件中到庭證述在卷，且證人癸○○於台灣高等法院86年度上更(三)字第122號返還房屋事件審
    理時證稱係爭房屋改建時間，雙方協議改建房屋應在63年以
    後，另依原告於本院82年度訴字第0162號返還房屋事件審理
    中所提出之增建房屋工程調查表記載，係爭房屋改建之時間
    亦在64至68年間等情，有台灣高等法院86年度上更(三)字第12
    2號民事判決1件在卷足憑，核與證人癸○○於本院96年12月
    27日審理時證稱：原告於63、64年間宿舍改建事宜係伊負責
    ，當初是同一案決定的，但分批蓋，但是經費不夠，只能蓋
    14坪，超過14坪部分住戶有出錢去蓋，原告早期宿舍改建只
    有蓋這一次，以後再蓋的宿舍是很晚的事情等語相符。則原
    配住人酉○○、天○○、地○○既於系爭房屋興建之期間（
    即自63、64年起至68年止）既設籍居住於該址，自堪信原配
    住人酉○○、天○○、地○○與有原告合資興建系爭房屋之
    事實。則原配住人及其子女占有使用系爭房屋，顯有正當之
    權源，又卯○○係受午○○之僱用於大觀路1段41巷6號房屋
    負責打掃清潔工作，午○○既係合法占有人，卯○○受其僱
    用於上址從事打掃清潔工作，自不構成無權占用。
  (三)綜上所述，原告依據所有權、使用借貸、不當得利之法律關
    係，請求被告巳○○、午○○、卯○○、庚○○、丁○○、
    己○○、戊○○遷讓如附表所示房屋，及返還不當得利，為
    無理由，均不應准許。
五、原告請求(一)被告丙○○遷讓大觀路1段35巷7弄11號房屋，(二)
    被告辰○○遷讓大觀路1段35巷4弄1號，被告寅○○遷讓大
    觀路1段35巷7弄2號房屋，(三)被告乙○○（原配住人）、子
    ○遷讓大觀路1段35巷7弄9號，被告壬○○（原配住人）、
    未○○遷讓大觀路1段37巷8弄3號房屋，及均返還不當得利
    部分：
  (一)被告丙○○雖抗辯：係爭房屋係原告與住戶合資興建，被告
    依約得使用至改建優先受配時為止，此項事實，業經原告前
    總務主任癸○○、原告前校長Ｄ○○、證人Ｉ○○、Ｂ○○
    等人於高院86年上更(三)字第122號返還房屋事件中到庭證述
    在卷，則被告自占有使用係爭房屋之正當權源，亦不構不當
    得利云云。惟查證人癸○○於台灣高等法院86年度上更(三)字
    第122號返還房屋事件審理時證稱係爭房屋改建時間，雙方
    協議改建房屋應在63年以後，且依原告於本院82年度訴字第
    0162號返還房屋事件審理中所提出之增建房屋工程調查表記
    載，係爭房屋改建之時間亦在64至68年間等情，有台灣高等
    法院86年度上更(三)字第122號民事判決1件在卷足憑，核與證
    人癸○○於本院96年12月27日審理時證稱：原告於63、64年
    間宿舍改建事宜係伊負責，當初是同一案決定的，但分批蓋
    ，但是經費不夠，只能蓋14坪，超過14坪部分住戶有出錢去
    蓋，原告早期宿舍改建只有蓋這一次，以後再蓋的宿舍是很
    晚的事情等語相符，自堪認原告於63年以前並無與學校員工
    合建宿舍之情事。復查大觀路1 段35巷7 弄11號房屋之原配
    住人係宇○○，而宇○○於59年3 月10日即遷至板橋市○○
    路○ 段145 巷4 號房屋，並未居住於大觀路1 段35巷7 弄11
    號房至，且宇○○於62年6 月1 日即已死亡，有戶籍謄本1
    件在卷足憑（詳原證七），衡情上開房屋斷無可能係原告於
    63、64 年 間與已死亡之宇○○共同合建，而被告丙○○又
    係於79年8 月1 日始遷入台北縣板橋市○○路○ 段35巷7 弄
    11號房屋，亦有戶籍謄本1 件在卷足憑（詳原證七），依被
    告丙○○所提出之證據，無從證明其與原告有合建宿舍之事
    實，則被告丙○○以其與原告合資改建宿舍，原告同意被告
    丙○○得使用至改建優先配住時為止，尚難採信。
  (二)原告主張被告辰○○、寅○○並非大觀路1段35巷4弄1號、
    大觀路1段35巷7弄2號房屋合法現住人之事實，因被告辰○○、寅○○已於相當時期受合法之通知，而於言詞辯論期日
    不到場，亦未提出準備書狀爭執者，依民事訴訟法第280條
    第3項、第1項之規定，對於原告主張之事實，視同自認。
  (三)乙○○、壬○○現居國外，且自分別自89年4 月、6 月出境
    後即未返國，有原告提出之入出國日期證明書2 件在卷足憑
    ，應認渠等應為送達處所不明，並無民事訴訟法第280 條第
    3 項、第1 項視同自認規定之適用，但依據原告所提出之戶
    籍謄本（原證十、十一）並未記載原配住人乙○○、壬○○
    分別遷入大觀路1 段35巷7 弄9 號及大觀路1 段37巷8 弄3
    號房屋之日期，自無從認定被告乙○○與壬○○有與原告合
    建上開房屋之事實。
  (四)按行政院發佈之中央各機關學校國有眷舍房地處理要點第3
    條第1、2項規定：「本要點所稱合法現住人，應合於下列各
    款規定：(一)於七十二年五月一日以前依法配（借）住眷舍。
    (二)為現職人員、退休人員、資遣人員或其遺眷。(三)有居住之
    事實。(四)未曾獲政府各類輔助購置住宅。(五)非調職、轉任、
    辭職、解僱、解聘（含不續僱、不續聘）、撤職或免職人員
    。(六)有續住之資格。(七)所居住之眷舍仍屬配（借）住機關管
    有。」、「前項第二款所稱遺眷，指原配（借）住人之父母
    、未再婚之配偶或未婚之未成年子女。」則兩造間配住眷舍
    之使用借貸關係雖未定有限期，但於無符合上開眷舍處理要
    點所規定合法現住人時，應認已達借貸之目的使用完畢，借
    用人並應依民法第490條第1項規定返還借用房屋。經查：
  大觀路1 段35巷7 弄11號房屋係於63年以後始興建，被告丙○○之父宇○○於62年6 月1 日始死亡，無從認定宇○○有
    配住大觀路1 段7 弄11號房屋，又被告丙○○係於79年8 月
    1 日遷入上開房至，自有上開中央各機關學校國有眷舍處理
    要點之適用，則原告以被告丙○○非上開眷舍處理要點所規
    定之合法現住人為由，係屬無權占有，依所有權及使用借貸
    之法律關係請求被告丙○○返還大觀路1 段35巷7 弄11號房
    屋，為有理由，應予准許。
  被告辰○○、寅○○既非大觀路1 段35巷4 弄1 號、大觀路
    1 段35巷7 弄2 號房屋合法現住人之事實，則原告以被告辰
    ○○、寅○○無權占用系爭房屋為由，依據所有權與使用借
    貸之法律關係請求遷讓系爭房屋，為有理由，應予准許。
  本院既查無被告乙○○與壬○○有與原告共同合建系爭房屋
    之事實，則乙○○、壬○○配住系爭房屋自有上開眷舍處理
    要點之適用。而乙○○、壬○○分別自89年4 月及6 月出境
    後即未回國，顯然無居住系爭房屋之事實，又被告子○雖係
    乙○○之子女，但係於32年8 月5 日出生，係已成年之子女
    ，被告Ｊ○○則係寄居於壬○○配住之大觀路1 段37巷8 弄
    3 號，均非合法現住人，則原告以被告乙○○、子○、壬○○、未○○無權占用系爭房屋為由，依據所有權與使用借貸
    之法律關係請求遷讓系爭房屋，為有理由，應予准許。
  (五)末按無權佔有他人房地，可能獲得相當於租金之利益，最高
    法院61年台上字第1695號判例著有明文。又城市地方房屋之
    租金以不超過土地及其建築物申報總價額年息10% 為限，土
    地法第97條第1 項定有明文。查被告丙○○、辰○○、寅○○、乙○○、子○、壬○○、未○○無權占用系爭房屋，自
    受有相當於租金之不當得利，而原告僅請求被告占用板橋市
    ○○段140 地號土地（即系爭房屋之基地）所獲得相當於租
    金之不當得利，又系爭140 地號土地93年1 月時之申報地價
    為5, 200元，有土地登記謄本1 件在卷足憑，本院衡諸一般
    土地租賃行情，約為土地價款之3-5%，因認原告請求被告按
    申報價地之10% 返還不當得利，核屬過高，應以申報地價之
    5%為適當。再者，被告對於原告主張渠等房屋占用系爭140
    地號土地如附表「占用面積」欄所示面積之事實，均不爭執
    ，則原告請求被告返還自96年10月1 日起至返還系爭房屋之
    日止，按年於每年10月1 日返還依渠等占用面積，以每平方
    公尺按5,200 元計價，再依年息5%計算相當於租金之不當得
    利（金額詳如附表「不當得利金額」欄所示），及法定遲延
    利息，為有理由，應予准許，逾此之請求，即屬過高，不應
    准許。
六、原告請求被告辛○○遷讓大觀路1 段41巷6 號房屋，及返還
    不當得利部分：
  (一)查原告主張被告辛○○配住之大觀路1 段41巷6 號房屋，面
    積為26.5平方公尺，約為8.02坪（計算式：26.5*0.3025=8.
    02，小數點兩位數以下四捨五入），為單身宿舍，並非眷舍
    之事實，已據被告辛○○所不爭執，而原告與原配住人合建
    之房屋坪數則在14坪以上，且係卷舍已如前述，堪信被告辛○○配住之系爭房屋並非其出資與原告合建。
  (二)按「本規則所稱宿舍管理，係指有公用宿舍之各機關，對左
    列宿舍之借用及管理等事項：一首長宿舍。二單身宿舍。三
    職務宿舍。」又「借用人調職、離職及退休時，除法律另有
    規定外，應在3個月內遷出；受撤職、免職處分時，應在一
    個月內遷出。」事務管理規則第245條第1項、第249條第3項
    定有明文。則兩造間配住單身宿舍之使用借貸關係雖未定有
    限期，但如有事務管理規則第249條第3項所規定之情事時，
    應認已達借貸之目的使用完畢，借用人並應依民法第490 條
    第1 項規定返還借用房屋。經查被告辛○○自認其係於74年
    8 月1 日退休，自應依事務管理規則之規定配出系爭房屋，
    雖其又抗辯：行政院74年5 月18日台74人政肆字第14927 號
    函准對於事務管理規則修正前配住宿舍，而於該規則修正後
    退休之人員，續住至宿舍處理時為止，並引用大法官會議釋
    字第557 號解釋為依據云云，然依事務管理規則第249 條第
    3 項之規定借用人不於退休後遷出，須法律另有規定，而行
    政院上開函並非法律，又大法官會議釋字第557 號解釋係就
    台灣省菸酒公賣局之職員有無行政院台49人字第6719號令及
    台74人政肆字第14927 號函之適用所為解釋，與本件無涉，
    核被告韋輝之抗辯，於法均屬無據。則原告以被告辛○○無
    權占用系爭房屋為由，依據所有權與使用借貸之法律關係請
    求遷讓系爭房屋，為有理由，應予准許。
  (三)次按被告辛○○無權占用大觀路1 段41巷6 號房屋，自受有
    相當於租金之不當得利，參酌事實及理由欄五、(五)所示計算
    方法，原告請求被告辛○○返還附表「不當得利金額」欄所
    示之金額，及法定遲延利息，為有理由，應予准許，逾此之
    請求，即屬過高，不應准許。
七、從而，原告依據所有權、借貸、不當得利之法律關係，請求
    被告丙○○、辰○○、寅○○、乙○○、子○、壬○○、申
    ○○應分別遷讓如附表「宿舍住址」欄所示之房屋，並自96
    年10月1 日起至返還系爭房屋之日止，按年於每年10月1 日
    給付如附表「不當得利金額」欄所示之金額，及自每年10月
    2 日起至清償日止按年息5%計算之利息，為有理由，應予准
    許，逾此之請求，即屬無據，應予駁回。又原告與被告丙○○均陳明願供擔保請准宣告假執行與免假執行，就原告勝訴
    部分，核無不合，爰分別酌定相當之擔保金額，准許之。至
    原告敗訴部分，其假執行之聲請亦失所附麗，應併予駁回。
八、末按判決所命之給付，其性質非長期間不能履行，或斟酌被
    告之境況，兼顧原告之利益，法院得於判決內定相當之履行
    期間或命分期給付；經原告同意者，亦同，民事訴訟法第39
    6 條定有明文。查被告辛○○係9 年10月13日出生，有戶籍
    謄本1 件在卷足憑，為滿87歲之人，本院斟酌被告辛○○年
    事已高，且又係單身一人在台，認被告辛○○非長期間不能
    履行遷讓房屋之義務，爰定履行期間為自本件判決全部確定
    時起1 年10個月。
九、結論：原告之訴為一部有理由，一部無理由，依民事訴訟法
    第385 條第1 項前段、第79條、第85條第2 項、第390 條第
    2 項、第392 條第2 項、336 條第1 項，判決如主文。
中    華    民    國    97    年    1     月    24    日
                  民事第三庭    法  官  何君豪
以上正本係照原本作成
如對本判決上訴，須於判決送達後20日內向本院提出上訴狀
中    華    民    國    97    年    1     月    24    日
                            書記官  黃琴茜


司法院資訊處製作；財團法人民間司法改革基金會備份。
